臺灣高等法院高雄分院刑事裁定
111年度抗字第282號
                                      111年度抗字第283號
抗告人  即
選任辯護人  陳志銘律師
被      告  黎家智




抗告人  即
選任辯護人  柯彩燕律師
被      告  劉家和




上列抗告人因貪汙治罪條例等案件，不服臺灣橋頭地方法院中華
民國111年9月12日延長羈押裁定、聲請具保停止羈押裁定（111
年度訴字第263號、111年度聲字第972號），提起抗告，本院裁
定如下：
    主  文
抗告駁回。
    理  由
一、按關於抗告權人之範圍，應準用刑事訴訟法第3編第1章關於
    上訴權人之規定。就被告之辯護人而言，為有效保障被告之
    訴訟權，被告之辯護人對於法院羈押或延長羈押之裁定，除
    與被告明示意思相反外，自得為被告之利益而抗告，始與憲
    法第8條保障人身自由及第16條保障訴訟權之意旨無違（憲
    法法庭111年憲判字第3號裁判意旨參照）。本件辯護人陳志
    銘律師、柯彩燕律師為被告黎家智、劉家和之利益而提起抗
    告，有刑事抗告狀上「陳志銘律師」、「柯彩燕律師」之印
    文在卷可佐，依上開說明，其抗告自屬適法，先予敘明。
二、原裁定意旨略以：被告黎家智、劉家和2人對被訴違背職務
    收受賄賂罪嫌，均否認犯罪，惟有起訴書所載證據可佐，犯
    罪嫌疑重大。且被告2人於準備程序中又翻異前詞，與渠等
    偵查中各次訊問、原審訊問相異之陳述，亦和卷內證人證詞
    相互齟齬，且原審預定於111年10月3日、31日審判程序就共
    同被告黃指南、被告黎家智之中油公司同僚、被告劉家和之
    兒女及友人等證人交互詰問，既被告2人所涉之違背職務收
    受賄賂罪乃法定刑為無期徒刑或10年以上有期徒刑之重罪，
    則為逃避後續繁重之刑事程序，及避免重刑加諸於身，自有
    相當理由認被告黎家智、劉家和有逃亡、勾串、滅證之高度
    可能。再衡酌被告2人犯罪情節程度、司法權有效行使、公
    共利益暨被告人身自由受限制之私益，依目前案件審理進度
    ，具保、責付、限制出境或限制住居之替代處分，均無法達
    到防止渠等逃亡、勾串及滅證之效果，原審因認被告黎家智
    、劉家和仍有羈押之原因及必要，故均應自111 年9 月23日
    起延長羈押2 月，並皆禁止接見通信，及駁回被告2人具保
    停止羈押之聲請。
三、抗告意旨略以：
　㈠抗告人即被告黎家智之辯護人辯以：原審裁定僅以起訴書所
    載證據即認被告黎家智犯嫌重大，然究竟係以何種證據認定
    被告黎家智犯罪嫌疑重大？原審裁定並未說明，且依證人、
    共同被告之證述及卷內物證，均無法認定被告黎家智有何收
    受賄絡之情事，則原審裁定在無合理懷疑之情況下斷然羈押
    被告黎家智，顯有證據不備之違失。又被告黎家智始終否認
    收受賄絡，供述前後一致，原審裁定僅以枝微末節之事項，
    認定被告黎家智之說法前後齲齬，並未就勾串共犯、證人之
    相當理由具體說明，亦有可議；又原審裁定以被告所犯係重
    罪，有逃避繁瑣刑事程序或重刑加諸於身等理由，率然羈押
    被告黎家智，亦未就逃亡之虞之相當理由具體說明，與貴院
    111年度抗字第4號裁定之意旨相違，亦有不備理由之違失，
    是原裁定既有上開種種可議之處，請撤銷原裁定云云。
　㈡抗告人即被告劉家和之辯護人則辯以：本件共犯、證人均經
    檢察官訊問完畢，相關證物亦經查扣在案，已無湮滅證據之
    可能，原審裁定僅以被告劉家和之供述與其他共犯有所出入
    ，即逕認被告劉家和有勾串證人之虞，完全忽略被告劉家和
    與其他共犯間之利益互為衝突，串證之機率本微乎其微，是
    原審裁定之理由顯有不備；另以「重罪」為羈押原因，需同
    時具備被告有「逃亡」、「勾串共犯、證人」、「湮滅證據
    」之虞之相當理由，原審裁定僅以被告劉家和所犯之刑責非
    輕等理由，即認被告有逃亡之相當理由，顯然架空以「重罪
    」為由須同時具備「逃亡」相當理由之羈押原因要件，且相
    關證物均經查扣，亦無理由認為被告劉家和有湮滅證據之可
    能，為避免羈押制度成為威逼被告認罪之手段，請撤銷原裁
    定云云。
四、按被告經法官訊問後，認為犯罪嫌疑重大，而有下列情形之
    一，非予羈押，顯難進行追訴、審判或執行者，得羈押之︰㈢
    所犯為死刑、無期徒刑或最輕本刑為5年以上有期徒刑之罪
    ，有相當理由認為有逃亡、湮滅、偽造、變造證據或勾串共
    犯或證人之虞者。刑事訴訟法第101條第1項第3款定有明文
    。又羈押被告之目的，在於確保訴訟程序之進行、證據之存
    在及刑罰之執行，而被告有無羈押之必要，及羈押後其原因
    是否仍然存在，有無繼續羈押之必要，應否延長羈押，均屬
    事實認定之問題，法院有依法認定、裁量之職權，自得就具
    體個案情節予以斟酌決定。如就客觀情事觀察，法院許可羈
    押之裁定在目的與手段間之衡量並無明顯違反比例原則，即
    無違法或不當可言，且關於羈押原因之判斷，不適用訴訟法
    上嚴格證明之原則，而應適用自由證明法則。是刑事被告經
    法官訊問後，有無刑事訴訟法第101條第1項各款所規定之情
    形，應否羈押，法院應按訴訟進行之程度、卷證資料及其他
    一切情事斟酌之。
五、原審以被告黎家智、劉家和因違反貪污治罪條例案件，經訊
    問後，認涉犯該條例第4條第1項第5款違背職務收受賄賂罪
    嫌嫌疑重大（起訴書犯罪事實一㈠部分），所犯為最輕本刑5
    年以上有期徒刑之重罪，刑責非輕，基於趨吉避凶之人性，
    有相當理由足認有逃亡之虞；又被告2人彼此間、及與其他
    證人間之說法，亦有相左之處，另被告劉家和於偵查中更有
    刪除公司電腦中資料之滅證行為，有相當理由足認被告2人
    有勾串、滅證之虞；將社會公益與被告2人之私益兩相衡量
    ，認若予以渠等羈押之處分，尚符比例原則，認有羈押之原
    因及必要，爰依刑事訴訟法第101 條之規定，於111 年6 月
    23日起對被告黎家智、劉家和執行羈押，並禁止接見通信（
    惟不禁止收受物件)，嗣以被告2人依起訴書所載證據，犯嫌
    重大，且自身歷次所述均相異，亦與卷內證人證詞相互齟齬
    ，為逃避後續繁重之刑事程序，及避免重刑加諸於身，自有
    相當理由認被告2人有逃亡、勾串、滅證之高度可能。再衡
    酌被告2人犯罪情節程度、司法權有效行使、公共利益暨被
    告人身自由受限制之私益，依目前案件審理進度，認仍有有
    羈押之原因及必要，故自111 年9 月23日起裁定延長羈押2 
    月，並皆禁止接見通信及駁回被告2人具保停止羈押之聲請
    等情，有原審裁定書、臺灣橋頭地方法院111年度訴字第263
    號卷宗在卷可稽。
六、被告2人之辯護人雖以前開詞情提起抗告，惟查：
　㈠被告黎家智之辯護人固以原審裁定並未說明被告黎家智有何
    收受賄絡之證據，即認其犯嫌重大，理由顯有不備云云。然
    所謂犯罪嫌疑重大，係指就現有之證據，足認被告成立犯罪
    之可能性甚大而言，與案情、罪名是否重大有異，更與被告
    是否構成犯罪無涉。本件原審裁定引用起訴書所載證據，認
    被告黎家智所涉違背職務收受賄賂罪嫌重大，依起訴書所載
    「證據清單及待證事項」欄，其中確有提及被告黎家智涉犯
    上開罪嫌之理由及依據，就客觀情形言之，應可認被告成立
    犯罪之可能性甚大，是原審裁定固未一一指明犯嫌重大之證
    據名稱，然原審依起訴書所載證據而認被告黎家智涉有上開
    罪嫌重大，並非無所依據，故被告黎家智之辯護人以原審裁
    定理由不備，更遽而主張被告黎家智未有收受賄絡之情事，
    顯然將羈押審查之目的僅在判斷有無實施羈押強制處分之必
    要，並非認定被告有無犯罪之實體審判程序混淆，並不可採
    。
　㈡被告黎家智、劉家和之辯護人又以：原審裁定僅以被告黎家
    智、劉家和之說法前後有些許齲齬，且與證人有所出入，即
    逕認被告黎家智、劉家和有勾串證人之虞，並未就共犯間之
    利益衝突、有無串證可能之相當理由予以說明，顯有不當云
    云。然就「相當理由」之認定標準，不以達到充分可信或確
    定程度為必要，若依客觀、正常之社會通念，認為其人已有
    超過百分之五十之可能性者，當可認具有相當理由認為其有
    逃亡、串證、滅證之虞。且其認定，固不得憑空臆測，但不
    以絕對客觀之具體事實為限，若有某些跡象或情況作為基礎
    ，亦無不可。本件就被告黎家智、劉家和有何勾串共犯、證
    人及滅證之相當理由，原審已於裁定內說明綦詳，並就訴訟
    進行之程度、卷證資料等情事予以斟酌，均如前述，顯見原
    審認定被告黎家智、劉家和有勾串共犯、證人或滅證之理由
    並非全然無據，且有客觀之情況作為基礎，難認有違法或不
    當之處，本院自應尊重其判斷及裁量，故被告2人之辯護人
    上開所指，亦不可採。
　㈢被告2人之辯護人又以：原審裁定僅以被告2人所犯之刑責非
    輕等理由，即認被告有逃亡之相當理由，顯然架空以「重罪
    」為由須同時具備「逃亡」相當理由之羈押原因要件，與本
    院111年度抗字第4號裁定之意旨相違，亦有不備理由之違失
    云云。然「重罪常伴有逃亡、滅證之高度可能，係趨吉避凶
    、脫免刑責、不甘受罰之基本人性，倘一般正常之人，依其
    合理判斷，可認為該犯重罪嫌疑重大之人具有逃亡或滅證之
    相當或然率存在，即已該當『相當理由』之認定標準，不以達
    到充分可信或確定程度為必要」。是原審裁定以被告2人所
    犯係無期徒刑或10年以上有期徒刑之重罪，為逃避後續繁重
    之刑事程序，及避免重刑加諸於身，有相當理由認被告黎家
    智、劉家和有逃亡、勾串、滅證之高度可能，即難認有何理
    由不備而違反刑事訴訟法第101條第1項第3款之羈押要件；
    至抗告意旨雖援引其他案件主張原審裁定不當，惟個案情節
    不同，本難以比附援引，且法官本於審判獨立之精神行使職
    權，除有法律規定情形外，當不受其他案件判斷之拘束，本
    件原審裁定之判斷及裁量既無違法或不當之情形，已如前述
    ，即難謂其職權之行使有何違誤而應予撤銷，故被告2人之
    辯護人前揭所辯，亦難憑取。
七、綜上所述，原審於訊問被告黎家智、劉家和後，審酌全案及
    相關事證，斟酌訴訟進行程度及其他一切情事，認被告2人
    犯罪嫌疑重大，所犯為最輕本刑5年以上有期徒刑之重罪，
    且有相當理由認被告2人有逃亡、勾串、滅證之高度可能，
    符合刑事訴訟法第101條第1項第3款所規定之情形，衡酌被
    告2人犯罪情節程度、司法權有效行使、公共利益暨被告人
    身自由受限制之私益，依目前案件審理進度，認仍有有羈押
    之原因及必要，而裁定應予延長羈押，並禁止接見通信；是
    原審就案件具體情形依法裁量職權之行使，經核在目的與手
    段間之衡量，並無違反比例原則，且被告2人復無刑事訴訟
    法第114條各款所列不得駁回聲請具保停止羈押之情形。是
    原審裁定延長羈押及駁回被告黎家智具保之聲請，並無違誤
    。被告2人之辯護人猶執前詞提起抗告，指摘原裁定不當，
    為無理由，應予駁回。
八、應依刑事訴訟法第412條，裁定如主文。
中　　華　　民　　國　　111 　年　　9 　　月　　22　　日
                  刑事第五庭    審判長法  官  簡志瑩
                                      法  官  唐照明
                                      法  官  王俊彥
以上正本證明與原本無異。
不得再抗告。
中　　華　　民　　國　　111 　年　　9 　　月　　22　　日
                                      書記官  郭蘭蕙